臺灣高等法院臺中分院民事判決　　　96年度勞再易字第15號
再審　原告　甲○○
　　　　　　丙○○
送達代收人　乙○○
再審　被告　程海東即東海大學實習農牧場牛乳加工廠
上列當事人間請求給付延時工作報酬事件，再審原告對於本院96
年度勞上字第3號中華民國96年9月19日所為確定判決，提起再審
之訴，本院判決如下：
    主  文
再審之訴駁回。
再審訴訟費用由再審原告負擔。
    事實及理由
一按民事訴訟法第496條第1項第1款所謂適用法規顯有錯誤，不
  包括漏未審酌證據及認定事實錯誤之情形在內，最高法院63年
  台上字第880號著有判例。又同項第2款所謂判決理由與主文矛
  盾，係指判決依據當事人主張之事實，認定其請求或對造抗辯
  為有理由或無理由，而於主文為相反之諭示，且其矛盾為顯然
  者而言（最高法院80年度台再第130號參照）。
二本件再審意旨，其理由要旨：
  (一)原確定判決認定再審原告甲○○、陳哲宏之工作內容係在再
    審被告之工場負責養牛、擠牛奶、清潔環境、運輸牛奶到工
    場、掃地，工作時間是早上8點至晚上7點，中午12點至2點
    是休息，晚上二人輪流值夜班，各15天，值班時間晚上7點
    至隔天早上6點，值班時要餵牛，檢查水電有無關閉，牛有
    沒有生小牛或跑出來，且得在牧牛場內睡覺之事實，應適用
    勞動基準法第21條而不適用第24條，適用法規顯有錯誤，茲
    分述理由如下：
  1.原判決認再審原告於夜間之工作與白天工作之性質不同，再
    審原告於夜間之工作與白天之工作係屬二份不同之工作，應
    適用勞動基準法第21條所定之之最低薪資標準，而無適用勞
    動基準法第24條規定之餘地。然以再審原告於夜間之工作與
    白天之工作之工作地點相同、工作內容及性質相近，且受僱
    於同一雇主，均受同一雇主之指揮監督，並供同一雇主勞務
    運用之狀態，由同一僱傭人給付勞動薪資，顯係同一份工作
    甚明，則原確定判決割裂認定再審原告上開白天之工作與晚
    上之工作係屬二份不同之工作而分別適用勞動基準法，顯然
    不合於勞動基準法第21條、第24條之規定甚明。
  2.原判決認「監視性」性質之工作，雖勞動者所耗費精神、勞
    力遠不如一般持續工作之人，而以其所耗費之時間所應得之
    報酬與一般持續處於緊張狀態之工作者，等量齊觀，自非公
    平，「監視性」性質工作之適用，參照勞動基準法第84條之
    1 第1項及中央主管機關發布之勞動基準法施行細則第50條
    之1之規定，係「指於一定場所以監視性為主之工作」；本
    案再審原告於再審被告之工作場所之工作，白天之工作乃「
    在工場負責養牛、擠牛奶、清潔環境、運輸牛奶到工場、掃
    地整理，工作時間是早上8點到晚上7點」等為工作之內容觀
    之，再審原告白天於再審被告之工作場所之工作性質自非以
    監視性為主之工作甚明。本件再審原告主張夜間之工作與白
    天之工作之工作地點相同、工作內容及性質相近，且受僱於
    同一雇主，均受同一雇主之指揮監督，並供同一雇主勞務運
    用之狀態，由同一僱傭人給付勞動薪資，自應視為白天之工
    作時間之延長，如何得以逕割裂認定白天之工作與晚上之工
    作非屬同一份工作，而僅視夜間工作之性質而單獨認定夜間
    之工作為監視性之工作，已有規避勞動基準法第24條規定之
    適用，原確定判決適用勞動基準法顯有錯誤甚明。況本案再
    審原告如單純僅於夜間為再審被告提供上開勞務而逕以認再
    審原告上開勞務之提供係監視性工作，亦為事理之平，惟考
    慮上開所述，再審原告係自白天時間於再審被告之工作場所
    工作之外並於夜間時間繼續提供勞務，並非僅於白天工作之
    時間提供勞務或僅於白天時間提供監視性之工作性質工作而
    持續至夜間，再審原告所耗費之精神或體力，實際上亦高出
    單純於白天提供密集勞務或於白天提供監視性勞務而持續至
    夜間之一般持續工作之人之時間，本案再審原告所耗費之白
    天工作時間與夜間工作之時間長達20小時，其所應得之報酬
    自應高於單純僅於白天提供密集勞務或僅於白天提供監視性
    勞務而持續至夜間之一般持續工作之人之報酬，乃原確定判
    決就此不論，逕自割裂認定再審原告僅於夜間所提供之勞務
    所付之時間及精神，顯然原確定判決適用勞動基準法顯有錯
    誤甚明。
  3.本案再審原告於夜間工作之時間係屬11小時，如置原確定判
    決違法認定再審原告於夜間工作之時間係獨立之工作於不論
    ，亦應依勞動基準法第21條所定，就再審原告夜間工作之時
    間達11小時，以基本工資及以基本工資加計超過8小時之延
    時工資之總額為斷，原確定判決僅以每日基本工資計算，漏
    未依勞動基準法第24條所定，就超過8小時部分加計延時工
    資，其適用勞動基準法第21條、第24條、第32條、第84條之
    1第1項之規定，已有不當。
  (二)原確定判決之理由與主文顯有矛盾：
    查原確定判決以「上訴人（即再審原告）二人於同意擔任被
    上訴人（即再審被告）值班人員從事監視工作，就該部分資
    本得由雙方自行約定，是兩造既就再審原告為再審被告從事
    值班行為之報酬另為約定，而再審被告亦依約定給付，再審
    原告二人於任職期間就再審被告對值班費之給付，亦無異議
    加以領取，足見兩造就系爭值班費之給付確有特別約定，除
    有違反勞動基準法最低工資標準規定外，勞雇雙方自應受其
    拘束... 」、「故縱未依該法報請核備，對於勞雇雙方就勞
    動條件所為特別約定之生效，亦不生影響。」及「故勞動基
    準法第84條之1規定，勞雇雙方應以書面約定勞動條件，並
    報請主管機關核備，係基於行政管理上之要求，若雙方未約
    定書面或向主管機關報備時，自不影響兩造間契約效力，再
    審原告以此指稱兩造間約定夜間值勤與監視性工作規定之要
    件不符云云，實不足採。」，而認定再審原告與再審被告所
    為就系爭夜間工作之給付已有特別約定，自應生效而應受其
    拘束，惟原確定判決復以「本件兩造雖已同意夜間值勤報酬
    給付之金額與方式，惟雙方所約定之工資低於86年10月16日
    行政院核定發布之基本工資每日528元，已違反勞動基準法
    第1條第2項規定，故該每日夜間值勤300元報酬之約定無效
    。」，而判決再審被告應給付再審原告關於判決主文之金額
    ，核其判決理由，一方面認兩造間之夜間工作之給付已有特
    別約定而生效力，復認兩造間之關於每日夜間值勤300元報
    酬之約定無效，而判決關於主文所示之金額，則原確定判決
    之理由與主文難謂無互有矛盾之慮。
三本院前述確定判決認定：
  (一)本件再審原告於原審所提卷附之值班表，值班人員之注意事
    項載有接聽電話、處理緊急事件。再審原告甲○○、丙○○
    之工作內容係在再審被告之工場負責養牛、擠牛奶、清潔環
    境、運輸牛奶到工場、掃地，工作時間是早上8點至晚上7點
    ，中午12點到2點是休息，晚上二人輪流值夜班，各15天，
    值班時間晚7點至隔天早上6點，值班時要餵牛，檢查水電有
    無關，牛有沒有生小牛或跑出來，且得在牧牛場內睡覺等情
    ，業經再審被告擔任課長之證人李家准95年11月30日於原審
    言詞辯論筆錄之證述在卷（見原審卷第76頁末2列以下），
    且為再審被告所不爭執，顯見日間與夜間之工作性質有所不
    同，即夜間所為工作非白日同性質工作內容之延續。
　(二)按「經中央主管機關核定公告之下列工作者，得由勞雇雙方
    另行約定，工作時間、例假、休假、女性夜間工作，並報請
    當地主管機關核備，不受第30條、第32條、第36條、第37條
    、第49條規定之限制。(1)監督、管理人員或責任制專業人員
    。(2)監視性或間歇性之工作。(3)其他性質特殊之工作」。勞
    動基準法第84條之1第1項定有明文。查本件再審原告二人除
    正常工作之外，亦與再審被告約定為值班行為，而該值班行
    為之工作性質，非日間相同工作性質之延續，係屬監視性工
    作，自應適用勞動基準法第84條之1第1項之規定。再按再審
    原告二人於再審被告農場未從事生產休息之時，從事監視性
    工作之值班行為，與平日必須持續密集付出勞力之生產線上
    勞工，二者工作性質差別甚大，為顧及勞雇雙方整體利益及
    契約自由原則，並落實勞動基準法第21條第1項及第32條第4
    項但書之規定，再審原告二人於同意擔任再審被告值班人員
    從事監視工作，就該部分工資本得由雙方自行約定，是兩造
    既就再審原告為再審被告從事值班行為之報酬另為約定，而
    再審被告亦依約定給付，再審原告二人於任職期間就再審被
    告對值班費之給付，亦無異議加以領取，足見兩造就系爭值
    班費之給付確有特別約定，除有違反勞動基準法最低工資標
    準規定外，勞雇雙方自應受其拘束，再審原告事後即不得任
    意翻易，更行請求延時之加班工資。
  (三)再審原告雖稱其等於再審被告處擔任乳牛飼養管理員，主要
    工作乃以「在工場負責養牛、擠牛奶、清潔環境、運輸牛奶
    到工場、掃地整理，工作時間是早上8點到晚上7點」等，係
    為再審被告提供密集勞務，擔任乳牛飼養管理員，並非以監
    視性事務為主之工作。另再審原告於正常上班時間外（即夜
    間值勤時間）雖限定在農場內可睡眠休息，但不得離開農場
    ，隨時準備緊急出勤，惟再審原告值夜班時仍須要餵牛、檢
    查水電有無關、牛有沒有生小牛或跑出來，且須接聽電話、
    處理緊急事件，即於夜間值勤時係處於須提供固定勞務外，
    尚須供雇主運用勞務之狀態，該值勤時段即非單純之監視性
    工作，不得與白日提供密集勞務擔任乳牛飼養管理員工作割
    裂認定，誤認夜間值勤時間為監視性質之工作云云。惟查：
  1.再審原告之白日工作與夜間值勤工作內容不同，再審原告自
    承得在牧牛場內睡眠休息，則夜間工作非白日密集性勞力工
    作之延續甚明，且依證人李家准在原審證稱：「原告二人我
    們職員，在工場負責養牛、擠牛奶、清潔環境、運輸牛奶到
    工場、掃地整理，工作時間是早上八點到晚上七點，中午十
    二點到二點是休息，晚上二人輪流值班，各十五天，值班時
    間晚上七點到隔天早上八點，值班時要餵牛、檢查水電有無
    關、牛有沒有生小牛或跑出來，晚上值班錢一個晚上三百元
    ，在幾年前就有約定」等語（見原審95年11月30日言詞辯論
    筆錄），足見再審原告二人值班時，主要任務為於再審被告
    未營業之休息時間代再審被告接聽來電、檢查水電有無關閉
    、及監視牛隻有無跑出或生小牛等突發事件之處理，其工作
    性質屬監視性事務、間歇性工作，已是無訛。參酌再審原告
    於起訴狀亦載：「於備勤時間……可睡眠休息」等語，益證
    再審原告所為確實是監視性工作，是再審被告之主張應可採
    信。
  2.另按勞動基準法第4章就工作時間、休息、休假之規定，原
    則雖有限制，但所以規定每日、每週工時，乃係以一般人無
    法長期處於精神或體力之緊張狀態，為保護勞工免於受雇主
    優勢經濟力量剝削之故，如工作之性質僅具監視性、斷續性
    ，不致使勞動者之精神或體力持續地處於緊狀態，縱有耗費
    精神、勞力，其時間實際上遠低於一般持續工作之人者，如
    以其所耗費之時間所應得之報酬與一般持續處於緊張狀態之
    工作者，等量齊觀，當非事理之平；又約定以包工制之廉價
    勞動剝削勞工，亦有違勞動基準法精神。是再審原告主張夜
    間值勤為非監視性之延時加班工作，及再審被告主張夜間值
    勤為一日300元之包工制，均不足採，自應認夜間值勤係監
    視性質之工作，並應依規定給付工資。
  (四)再審原告又辯稱本件夜間值勤工作性質縱屬監視性事務，但
    勞雇雙方並無書面約定，再審被告即資方亦無報請當地主管
    機關核備，已不符合勞動基準法第84條之1之規定云云。惟
    按惟勞動基準法第84條之1係規定得由勞雇雙方另訂勞動條
    件，並報請核備，非謂經中央主管機關核定公告屬該法第84
    條之1之勞動契約，皆須報請當地主管機關核備始生效，故
    雙方若未有特別約定，應適用勞動基準法之相關規定，參照
    91年12月25日修正公布前之勞動基準法第49條係規定：「女
    工不得於午後十時至翌晨六時之時間內工作。但經取得工會
    或勞工同意，並實施晝夜三班制，安全衛生設施完善及備有
    女工宿舍，或有交通工具接送，且有左列情形之一，經主管
    機關『核准』者，不在此限」，與本條所規定報請「核備」
    並不相同，可知勞動基準法中「核准」與「核備」之規範意
    義並不相同。是勞動基準法第84條之1既規定「核備」，係
    指「審核備查」之意，並非必須當地主管機關核准，始能發
    生效力之意。故縱未依該法報請核備，對於勞雇雙方就勞動
    條件所為特別約定之生效，亦不生影響。又勞動基準法第84
    條之1第2項雖規定︰前項約定應以書面為之，惟民法上要式
    行為，係指法律行為若不具備法律所規定之要件者，則該法
    律行為無效，此係因該法律行為之效果強大，為使當事人慎
    重其事，認有書面為之之必要，以此限制法律行為之生效，
    惟因勞雇雙方所訂之勞動契約，若無損及勞工之健康及福祉
    ，縱未依書面為之，勞雇契約亦能有效成立，故此所謂以書
    面為之，係在避免事後之爭議及舉證之方便，並非使已成立
    生效之勞動契約，變為不生效力之意。故勞動基準法第84條
    之1規定，勞雇雙方應以書面約定勞動條件，並報請主管機
    關核備，係基於行政管理上之要求，若雙方未約定書面或向
    主管機關報備時，自不影兩造間契約效力，再審原告以此指
    稱兩造間約定夜間值勤與監視性工作規定之要件不符云云，
    實不足採。
  (五)系爭勞動契約既為監視性工作，本件再審原告與再審被告關
    於夜間值勤時間給付報酬之約定，是否低於勞動基準法所定
    之最低標準？
  1.本件再審原告於再審被告農場工作之內容，其夜間工作性質
    為監視性工作，非白日主要工作時間外之延長工作時間，雖
    再審原告與再審被告有就關於夜間值勤時間之報酬，另行約
    定給付之報酬為每天300元，惟依勞動基準法第1條第2項「
    雇主與勞工所定勞動條件，不得低於本法所定之最低標準」
    、同法第21條「工資由勞雇雙方議定之。但不得低於基本工
    資」，且依司法院大法官會議釋字第494號解釋文闡釋：「
    國家為保障勞工權益，加強勞雇關係，促進社會與經濟發展
    ，而制定勞動基準法，規定勞工勞動條件之最低標準，並依
    同法第三條規定適用於同條第一項各款所列之行業。事業單
    位依其事業性質以及勞動態樣，固得與勞工另訂定勞動條件
    ，但不得低於勞動基準法所定之最低標準。關於延長工作時
    間之加給，自勞動基準法施行後，凡屬於該法適用之各業自
    有該法第二十四條規定之適用，俾貫徹法律保護勞工權益之
    意旨。」，本件兩造雖已同意夜間值勤報酬給付之金額與方
    式，惟雙方所約定之工資低於86年10月16日行政院核定發布
    之基本工資每日528 元，已違反勞動基準法第1條第2項規定
    ，故該每日夜間值勤300元報酬之約定無效。亦不因再審原
    告93年間曾出具同意書，同意於領取離職金後，不再以任何
    理由請求而受影響。再審被告以此拒絕給付短付之工資，為
    不足採。仍應依最低基本工資標準計算給付再審原告短付之
    夜間值勤工資。又因本件與最高法院93年度台上字第1605號
    、85年度台上字第1973號判決所陳情形不同，再審原告請求
    再審被告就夜間值勤工資依勞動基準法第24條規定加計給付
    延時工作報酬，為不可採。
  2.再審原告請求再審被告給付夜間值勤工資之計算依據：依再
    審原告所請以86年10月16日行政院核定發布之基本工資15,8
    40元，即每日528元計算，再審被告給付再審原告夜間值勤
    工資每日僅300元，低於最低基本工資標準，短付228元。再
    審原告甲○○於90年8月15日受僱於再審被告，93年4月1日
    起改為專任員工（月薪）計薪，至95年1月31日離職，晚上
    由再審原告二人輪流值夜班，各15天，再審原告甲○○共值
    夜勤之時間計有350天。再審原告丙○○自90年6月1日受僱
    於再審被告，至95年1月31日離職，再審原告丙○○共值夜
    勤之時間計有806天，此為兩造所不爭執。依此計算，再審
    被告應給付再審原告甲○○夜間值勤工資短付79,800元，再
    審原告丙○○夜間值勤工資短付183,768元，則再審原告請
    求再審被告應再給付上開數額之夜間值勤工資報酬，於法有
    據。
四據上所述，本院上開確定判決理由欄已就再審理由各項爭點敘
  明法律解釋之論據及證據取捨認定事實之依據，並再明因事
  證已臻明確而認再審原告其餘攻擊防禦方法及調查證據之聲請
  ，因與判決結果不生影響而不予審究，則本件原確定判決即無
  再審意旨所指摘之所謂適用法規顯有錯誤或判決理由與主文顯
  有矛盾之情形，本件核其再審意旨所載內容，係就本院上開確
  定判決取捨證據、認定事實、法律解釋之職權行使，指摘其為
  不當，其再審顯無理由，應予駁回，並不經言詞辯論為之。
據上論結，本件再審顯無理由，依民事訴訟法第502條第2項、第
78條，判決如主文。
中　　華　　民　　國　　96　　年　　10　　月　　30　　日
                  民事第四庭    審判長法　官　黃斐君
                                      法　官  陳蘇宗
                                      法　官  黃永祥
以上正本係照原本作成。
不得上訴。
                                      書記官　陳信和
中　　華　　民　　國　　96　　年　　11　　月　　1 　　日
                                                      Ｃ
